【裁判字號】    99,簡上,197
【裁判日期】    991025
【裁判案由】    清償借款
【裁判全文】
臺灣高雄地方法院民事判決             99年度簡上字第197號
上  訴  人  甲○○
被上訴人    聯邦商業銀行股份有限公司
法定代理人  丙○○
訴訟代理人  乙○○
上列當事人間請求清償借款事件，上訴人對於中華民國99年3 月
31日本院鳳山簡易庭99年度鳳簡字第174 號民事簡易訴訟程序第
一審判決提起上訴，本院於民國99年10月11日言詞辯論終結，判
決如下：
    主      文
原判決關於命上訴人給付之金額，除減縮部分外，超過新臺幣伍
萬貳仟佰柒拾伍元部分，及該部分假執行之宣告，暨命上訴人
負擔訴訟費用之裁判均廢棄。
上開廢棄部分，被上訴人在第一審簡易之訴及其假執行之聲請均
駁回。
其餘上訴駁回。
第一、二審訴訟費用（除減縮部分外）由上訴人負擔五分之三，
餘由被上訴人負擔。
    事實及理由
壹、程序方面：
一、按解釋意思表示，應探求當事人之真意，不得拘泥於所用之
    辭句，民法第98條定有明文，本件上訴人主張被上訴人於99
    年8 月31日民事答辯狀（三）聲明駁回原告之訴，應認被上
    訴人係為撤回訴訟之意思表示，而請求法院駁回被上訴人之
    請求云云，惟查被上訴人業已於99年9 月10日準備程序期日
    更正聲明為上訴駁回，且審視該書狀內容，亦為被上訴人對
    於本件上訴所提出之抗辯，足徵被上訴人民事答辯狀（三）
    之聲明，應係誤繕，而其真意應同於前開準備程序期日所為
    之更正，故上訴人此部分主張，並無理由，應不予准許。
二、次按言詞辯論期日，當事人之一造不到場者，得依到場當事
    人之聲請，由其一造辯論而為判決，民事訴訟法第385 條第
    1 項前段定有明文，上訴人主張原審未依實際之開庭時間而
    提早開庭，致使上訴人未及到庭為言詞辯論，而有程序不合
    法之處，請求撤銷原審判決云云，惟查上訴人經合法通知，
    有送達證書（見原審卷宗頁5 ）乙件附卷可憑，且核無民事
    訴訟法第386 條所列各款之情形，是原審依被上訴人之聲請
    為一造辯論判決，自屬合法有據，上訴人以原審程序不合法
    請求廢棄原判決，應無理由。
三、復按訴狀送達後，原告不得將原訴變更或追加他訴，但擴張
    或減縮應受判決事項之聲明者，不在此限，民事訴訟法第25
    5 條第1 項第3 款定有明文。本件被上訴人起訴時，請求上
    訴人給付新臺幣（下同）244,769 元，及自民國98年11月24
    日起至清償日止，按週年利率19.99%計算之利息，嗣被上訴
    人於原審變更訴之聲明為：上訴人應給付被上訴人165,758
    元，及自99年2 月25日起至清償日止，按週年利率19.99%計
    算之利息（見原審卷宗頁18）；再被上訴人於99年9 月10日
    準備程序期日變更訴之聲明：為上訴人應給付原告138,365
    元，及自99年5 月3 日起，按週年利率19.99%計算之利息，
    核屬減縮應受判決事項之聲明，參諸前揭規定，被上訴人所
    為訴之變更，於法即無不合。
壹、實體方面：
一、被上訴人主張：上訴人曾與伊訂立信用卡契約及信用卡開運
    發財金預借現金契約（下稱預借現金契約），上訴人並領用
    信用卡，依約上訴人即得於伊之特約商店記帳消費，應於當
    期繳款截止日前向伊清償，逾期應另行給付伊按週年利率19
    .99%計算之利息及契約條款所定之違約金；又上訴人向伊預
    借現金50萬元，並約定按上開信用卡約定條款之規定清償，
    否則應依上開信用卡逾期計息之方式，另行給付利息及違約
    金。詎上訴人未依約繳款尚積欠165,758 元，及自99年2 月
    25日起計算之利息，爰依信用卡契約及預借現金契約等法律
    關係，提起本件訴訟等語，並於原審聲明：上訴人應給付16
    5,758 元，及自99年2 月25日起至清償日止，按週年利率19
    .99%計算之利息。經原審判決被上訴人全部勝訴，嗣被上訴
    人於本院縮減請求為138,365 元，及自99年5 月3 日起，按
    週年利率19.99%計算之利息，並於本院聲明：上訴駁回。
二、上訴人則以：渠僅向被上訴人借款439,900 元，故被上訴人
    主張渠所借之金額為50萬元顯然有誤；又系爭信用卡契約及
    預借現金契約違反消費者保護法及民法之規定，應係無效，
    故有關利息、違約金條款之約定亦屬無效；而渠向被上訴人
    預借現金部分，被上訴人預扣12% 之手續費，其性質實為利
    息，不得再滾入本金重複計算逾期清償之利息；且被上訴人
    應依信用卡契約約定將信用卡年費回饋予渠，是被上訴人應
    自渠積欠之金額再扣除回饋金1,350 元始為正確；另渠係莫
    拉克風災之災民，依法得以展延欠款期限，故被上訴人不應
    就本件欠款予以計息及收取違約金等語，資為抗辯，並於本
    院聲明：(一)原判決所命給付超過38,101元部分廢棄。(二)上開
    廢棄部分，被上訴人在第一審之訴及假執行部分均駁回。
三、被上訴人主張上訴人於97年9 月26日向伊預借現金50萬元，
    並曾以信用卡至被上訴人之特約商店消費共計1,950 元，迄
    今仍積欠138,365 元未為清償，惟為上訴人所否認，辯稱系
    爭積欠金額之計算有誤等語。經查：上訴人曾與被上訴人訂
    定信用卡契約，且參與被上訴人系爭信用卡之開運發財金專
    案，而向被上訴人申請預借現金50萬元，並由被上訴人於99
    年9 月26日直接撥款439,900 元至上訴人之帳戶，此有上訴
    人簽署之聯邦銀行信用卡申請書、聯邦銀行信用卡『開運發
    財金五專案』申請書、上訴人第一商業銀行存摺明細影本各
    1 份附卷可憑（見臺灣臺北地方法院臺北簡易庭98年度北簡
    字第36857 號民事簡易訴訟程序第一審卷宗頁4 、本院卷宗
    頁40、45頁），且為兩造所不爭執，洵堪認定。從而，本件
    兩造間之爭點厥為：(一)上訴人向被上訴人借貸之本金數額究
    為若干？(二)被上訴人請求之金額，是否有違反民法第207 條
    之情形？(三)上訴人所積欠之金額應為若干？(四)被上訴人請求
    之金額，是否應再扣除回饋金1,350 元？(五)系爭預借現金契
    約及其循環利息、違約金條款是否無效？(六)被上訴人是否因
    莫拉克風災而不得向上訴人加收利息及違約金？茲分述如下
    ：
  (一)上訴人向被上訴人借貸之本金數額究為若干？
    按依民法第474 條第1 項規定，稱消費借貸者，謂當事人一
    方移轉金錢或其他代替物之所有權於他方，而約定他方以種
    類、品質、數量相同之物返還之契約。並未改變消費借貸為
    要物契約之本質，而同法原第475 條之規定，易使人誤會金
    錢或其他代替物之交付為消費借貸之生效要件，因而配合第
    474 條第1 項之修正，而予刪除，此觀諸該條之刪除理由自
    明。因此，消費借貸之貸與人，尚不因而免除其對要物性之
    舉證責任。上訴人主張被上訴人預扣之12% 手續費，然實際
    上係利息之預扣，渠僅自被上訴人借得439,900 元，是上訴
    人預借現金之金額應為439,900 元而非50萬元，惟為被上訴
    人所否認；查兩造所訂定之預借現金契約金額為50萬元，經
    被上訴人扣除12% 即60,000元手續費及跨行匯費100 元後，
    將439,900 元交付上訴人等事實，為兩造所不爭執，姑不論
    此60,100元預扣部分之性質是否為利息之預扣，惟被上訴人
    確實僅交付上訴人439,900 元，悉如前述，是被上訴人以50
    萬元作為預借現金之本金數額，揆諸上開條文及說明，兩造
    間僅於439,900 元範圍內有消費借貸關係存在之事實，應堪
    認定，被上訴人主張預借現金之本金為50萬元，應無可採。
  (二)被上訴人請求之金額是否有違反民法第207 條之情形？
    按利息不得滾入原本，再生利息；法律行為，違反強制或禁
    止之規定者，無效，民法第207 條第1 項前段及第71條前段
    分別定有明文，被上訴人主張上訴人仍積欠之金額為138,36
    5 元，惟為上訴人所否認，經查，被上訴人請求上訴人給付
    138,365 元，其計算之方式，依信用卡契約第14條第3 項抵
    充順序之約定，乃將每期繳款金額扣除年費、違約金、利息
    後，再扣除積欠金額及新增之欠款，經本院計算後其金額為
    13 8,365元無誤，有被上訴人提呈之債權明細表及歷史帳單
    查詢等各1 份可資佐證（見本院卷宗頁48至58、84至89），
    是被上訴人並無將利息計入本金而有複利計算之行為。又上
    訴人另主張被上訴人將預扣12% 之手續費及匯款費用100 元
    滾入原本計息為複利計算等情，惟此部分本金已由本院剔除
    ，並認定不存在於上訴人預借現金之消費借貸關係內，業如
    上述，自無違反民法第207 條之情形。
  (三)綜觀上述，本件上訴人積欠之金額應為52,375元（預借現金
    439,900 元＋利息28,765元＋違約金6,000 元＋信用卡消費
    1,950 元－總繳款403,350 元＝52,375元）。
  (四)被上訴人請求之金額，是否應再扣除回饋金1,350 元？
    1.上訴人辯以：被上訴人擅自將回饋金上限調降為450 元，
      顯違反信用卡契約原來之約定，且因被上訴人將渠信用卡
      作消費之限制，使渠無繼續消費之可能，故未能享受每月
      500 元之回饋金乃係不可歸責於上訴人，是被上訴人請求
      之金額應再扣除1,350 元之回饋金云云，惟為被上訴人否
      認。
    2.查系爭信用卡契約注意事項約定，每月回饋金500 元始於
      繳交年費5,000 元之次月，當月未有新增消費500 元或消
      費未滿500 元，則當期回饋金之餘額視同放棄不予回饋，
      每月回饋上限為500 元；又系爭信用卡契約後經上訴人於
      契約修正前60天通知上訴人修改契約權益，自97年3 月1
      日後將每月回饋金上限修改為450 元，換言之，須當月有
      新增之消費金額始有回饋，而自97年3 月1 日後每月回饋
      金額不得超過450 元。
    3.系爭信用卡契約約定，若有權益變動之事項應於60天前以
      書面通知上訴人，此部分被上訴人表示已確實依照約定以
      書面通知，並給予上訴人表示異議之期限，有當時通知書
      資料1 份附卷可資佐證（見本院卷宗頁83），上訴人既未
      於期限內表示異議，復又於97年3 月1 日權益變動後，仍
      繼續使用系爭信用卡消費，更於98年2 月繳交年費5,000
      元，益見上訴人接受此項權益之調整，則此項調降自無上
      訴人所指違反信用卡契約之情形。
    4.上訴人於98年2 月份繳交年費5,000 元後，僅2 個月份有
      消費紀錄，每次金額均超過450 元，被上訴人亦將450 元
      回饋金2 次計入當月之帳款內等情，有被上訴人提呈之歷
      史帳單明細及債權明細表附卷可憑（見本院卷宗頁48至58
      頁），而被上訴人之後均無消費紀錄，自無回饋之可能；
      雖上訴人表示係因被上訴人將渠信用卡鎖卡致無法繼續消
      費，惟被上訴人因違反還款約定而遭被上訴人限制消費，
      與其未有消費紀錄乃屬二事；且上訴人係因自己違約在先
      ，渠遭被上訴人鎖卡乃是可歸責於上訴人自己之事由，是
      上訴人以渠係因被上訴人無法消費，致無法享受每月之回
      饋金，顯屬無稽，自無可取，故被上訴人請求之金額不應
      再扣除1,350 元。
  (五)系爭預借現金契約及其循環利息、違約金條款是否無效？
    1.按定型化契約中之條款違反誠信原則，對消費者顯失公平
      者，無效；定型化契約中之條款有違反平等互惠原則者，
      推定其顯失公平；企業經營者與消費者訂立定型化契約前
      ，應有30日以內之合理期間，供消費者審閱全部條款內容
      。違反前項規定者，其條款不構成契約之內容。但消費者
      得主張該條款仍構成契約之內容，消費者保護法第11之條
      第1 、2 項、第12條第1 款分別定有明文；又所謂定型化
      契約衡平原則，係指締約之一方之契約條款已預先擬定，
      他方僅能依該條款訂立契約，否則，即受不締約之不利益
      ，始應適用衡平原則之法理，以排除不公平之「單方利益
      條款」，避免居於經濟弱勢之一方無締約之可能，而忍受
      不締約之不利益，是縱他方接受該條款而締約，亦應認違
      反衡平原則而無效，俾符平等互惠原則。
    2.上訴人主張系爭預借現金契約有強迫推銷、週年利率超過
      20% 、未依約回饋年費，違反平等互惠原則及誠信原則，
      無效；縱使契約有效，該利息及違約金條款，因未予上訴
      人合理之審核期間，因此無效，或主張酌減違約金云云，
      惟為被上訴人所否認，經查：
      (1)系爭預借現金契約，由於係大量發行之特性，銀行基於
        處理上之經濟考量，乃預先針對預借現金契約擬定契約
        條文，供為與不特定之交易相對人締約使用。就締約雙
        方之相對性而言，發卡銀行無疑係屬經濟上之強者，信
        用卡申請人則屬締約上之弱者，是本件系爭信用卡使用
        契約核其性質，應屬民法第247 條之1 所指當事人一方
        預定用於同類契約之條款而訂定之定型化契約甚明。次
        查上訴人簽訂系爭預借現金契約及信用卡契約分別係於
        97 年9月26日及該日之前，此見卷附系爭預借現金契約
        申請書所載之聯邦商業銀行信用卡『開運發財金』預借
        現金專案特別約定事項載明之申請資格自明（見本院卷
        宗頁45），然無論係信用卡契約或預借現金契約，上訴
        人均在申請書上親自簽名，有申請書影本1 份附卷可證
        （見臺灣臺北地方法院臺北簡易庭98年度北簡字第3685
        7 號民事簡易訴訟程序第一審卷宗頁4 、本院卷宗頁45
        ）；上訴人雖指稱當時係受強迫而為填具申請單，然被
        上訴人之員工打電話催促，使上訴人隔天即獲得借款，
        充其量僅涉及被上訴人是否給予合理審閱期間之問題（
        詳如後述），而上訴人既未能提出證據證明當時被上訴
        人之員工有強迫其申請之事實，又未說明就系爭預借契
        約簽訂時有其他無效之事由，故不能認為契約因此而無
        效；至信用卡業務主管機關所發布之管理辦法僅係主管
        機關於查證屬實後為導正之範疇，該契約並不當然因此
        無效，併此敘明。
      (2)有關預扣手續費後計入本金計息部分，業如上述，此部
        分經本院認定應不能計入本金而加以計息，故自無上訴
        人所指將手續費滾入本金以計息而超過週年利率20% 之
        問題。至回饋金部分，因上訴人未有消費而無法將年費
        回饋至當月帳單，應認被上訴人於回饋金部分，並無違
        反契約之約定，業如上述，自無上訴人所指被上訴人違
        反契約而有違誠信原則之情事。
      (3)又查系爭預借現金申請書記載：「本人已詳閱並同意上
        述約定事由、利率、各項費用及本專案特別約定事，茲
        簽名於右以示同意遵守」及「須與信用卡簽名一致」等
        語，本件申請書既經上訴人簽章，且該簽名與信用卡申
        請書簽名一致，況系爭預借現金契約有關違約清償而計
        息及收取違約金之方法係準用信用卡契約條款之規定，
        而上訴人持用信用卡早於預借現金契約成立之前，並持
        以消費多時，又從不否認信用卡契約條款之效力，則對
        於預借現金契約之條款自無諉為因未給予合理審閱期間
        而主張無效之理，上訴人對於預借現金之條款既已知之
        甚詳，足認被上訴人應無妨礙上訴人事先審閱契約之行
        為，上訴人自願放棄審閱期間之權利，同意與被上訴人
        成立預借現金契約關係，難認預借現金有關計息及違約
        金條款有違反消費者保護法第11之1 條規定情事，是上
        訴人此部分所辯，亦屬無據，不可採憑，自無為上訴人
        所不及知或無磋商變更餘地之可言。準此，上訴人既已
        知悉違約金之條款，而上訴人又未提出任何資料證明本
        件違約金金額為過高，且兩造間之系爭信用卡是其主張
        由法院為其酌減違約金，自屬無據。
  (六)被上訴人是否因莫拉克風災而不得向上訴人加收利息及違約
    金？
    按當事人主張有利於己之事者，就其事實有舉證之責任，民
    事訴訟法第277 條前段定有明文。查上訴人所住之區域，經
    高雄縣大社鄉公所函覆表示查無淹水之相關資料（見本院卷
    宗頁61），且經被上訴人催促上訴人提出相關證明申請因風
    災而得展延還款期限，上訴人均置之未理，又上訴人於本院
    審理期間亦未就此部分事實提出相關證據，是上訴人認為其
    有展延還款期限之權利，因而被上訴人不得加計利息及違約
    金云云，應屬無據，不應准許。
四、綜上所述，上訴人辯以；系爭信用卡契約及系爭預借現金契
    約違反消費者保護法及民法規定，應係無效；並被上訴人將
    利息滾入本金重複計息及違約金過高；暨渠為莫拉克風災災
    民，被上訴人不應計收利息及違約金等情，均不可採。惟上
    訴人僅向被上訴人預借現金439,900元，並持信用卡消費共
    1,950元，已向被上訴人繳交403,350元。從而，被上訴人依
    系爭信用卡契約及系爭預借現金契約等法律關係，請求上訴
    人給付52,375元，及自99年5月3日起至清償日止，按週年利
    率19.99%計算之利息，為有理由，應予准許；逾此所為請求
    ，為無理由，應予駁回。原審就上開應准許部分為上訴人敗
    訴之判決，並無違誤，上訴意旨求予廢棄改判，非有理由，
    應予駁回；而原審命上訴人給付超過上開數額本息部分之判
    決，則有未洽，上訴意旨指摘原判決此部分不當，求予廢棄
    改判，為有理由，應由本院連同假執行宣告部分予以廢棄，
    並駁回被上訴人此部分在第一審之訴及假執行之聲請。至原
    審為上訴人敗訴判決部分，並無違誤，上訴意旨求予廢棄改
    判，非有理由，應予駁回。
五、本件事證已臻明確，兩造其餘之攻擊防禦方法，與判決結果
    不生影響，故不另一一論述，併此敘明。
據上論結，本件上訴為一部有理由、一部無理由，依民事訴訟法
第436 條之1 第3 項、第449 條第1 項、第450 條、第79條，判
決如主文。
中    華    民    國    99    年    10    月    25    日
                民事第五庭  審判長  法  官  黃國川
                                    法  官  何佩陵
                                    法  官  劉定安
以上正本係照原本作成。
本件不得上訴。
中    華    民    國    99    年    10    月    25    日
                                    書記官  林秀敏

司法院資訊處製作；財團法人民間司法改革基金會備份。
